【裁判字號】    90,台上,3926
【裁判日期】    900628
【裁判案由】    違反水利法
【裁判全文】
最高法院刑事判決                                九十年度台上字第三九二六號
    上  訴  人  甲○○
                        送達代.
右上訴人因違反水利法案件，不服台灣高等法院台中分院中華民國八十七年六月十九
日第二審更審判決（八十七年度上更(一)字第四七號，起訴案號：台灣台中地方法院檢
察署八十三年度偵字第一一六六一、一二七六九、一三○六六、一三○九一、一三○
九二、一三一○四、一三一二○、一三一二一號），提起上訴，本院判決如左：
    主  文
上訴駁回。
    理  由
按刑事訴訟法第三百七十七條規定，上訴於第三審法院，非以判決違背法令為理由，
不得為之。是提起第三審上訴，應以原判決違背法令為理由，係屬法定要件。如果上
訴理由狀並未依據卷內訴訟資料，具體指摘原判決不適用何種法則或如何適用不當，
或所指摘原判決違法情事，顯與法律規定得為第三審上訴理由之違法情形，不相適合
時，均應認其上訴為違背法律上之程式，予以駁回。本件原判決依憑上訴人甲○○之
自白，證人黃登山偵查中之證詞，台中市政府准予黃登山申請使用函，黃登山讓予上
訴人使用權契約書影本，原審前審會同台灣省水利局（現已改制為水利處）指派人員
至現場履勘上訴人所建之鋼架橋之勘驗筆錄，及卷附之該鋼架橋未拆除前之照片四張
、設計圖一份、所在位置之河川圖籍等證據，認定上訴人於民國八十年十一月九日向
黃登山購買原為黃登山向台中市政府申請許可種植蕃薯、雜糧之大里溪軍功寮段三十
七號，屬於台中市北屯區○○○路太原五號橋以北之大坑溪水系已遭填土墊高之行水
區內河川公地，面積分別如原判決附表所示，嗣於八十二年九月間，意圖為自己不法
之利益，擅自在上開大坑溪行水區內以水泥及涵管鋪成引道而搭建長約七十公尺、寬
約四公尺之鋼架橋一座、竊佔鋼架橋下方之河川公地面積約二百八十平方公尺，足生
損害主管機關台灣省政府水利局及代管機關台中市政府對該河川之管理權益，且有使
洪水無法宣洩，足以妨礙水流，影響附近住家安全致生公共危險等情，乃撤銷第一審
不當之科刑判決，依牽連關係從重，仍論處上訴人水利法第九十二條之一第一項後段
之禁止在行水區內建造，足以妨礙水流之行為，致生公共危險罪刑（累犯），並說明
公訴意旨另以上訴人於八十一年九月間，在原判決附圖所示編號六十九、七十一、九
十五號位置，搭建違章建築房屋三間，認此亦犯水利法第九十二條之一第一項中段之
罪嫌云云，惟上訴人係在台中市政府已建有土堤，始在土堤之後方已墊高（接近路面
）之土地上建造房屋，應不足以妨害大坑溪之水流，而生公共危險，因公訴人認此部
分與上開論罪部分有裁判上一罪，故不另為無罪之諭知，其採證認事，從形式上觀察
，並無違背法令之情形。上訴意旨就違反水利法部分略稱：（一）、台灣省水利局八
十五年六月二十七日八五水政字第Ｚ○○○○○○○○○號函，係認「該區域內設置
房屋工作物及興建鐵橋等行為，於河川流量大時，足以使流水改道及縮減通水面而妨
礙水流宣洩之順暢有致生公共危險之虞」。即以房屋及鋼架橋合併考慮。原審既認僅
鋼架橋足以妨礙水流，則在僅有鋼架橋情形下，是否足生公共危險，即不在該函所示
之意見內，原判決仍引該函作為依據，即屬率斷而有判決不備理由之違法。（二）、
對於上訴人於八十七年三月十三日所聲請調查之證據，原判決僅以「因本案事證已臻
明確，且聲請調查之事項對被告罪刑之審認不生影響，本院認無調查之必要，附予
明。」，一語帶過，自有應於審判期日調查之證據而未予調查之違法云云。惟查：（
一）、上訴人所建之鋼架橋係在上開大坑溪行水區內，且以水泥及涵管鋪成引道而搭
建，長約七十公尺、寬約四公尺，竊佔橋下方之河川公地面積約二百八十平方公尺，
業經原審前審會同台中市政府水利課職員沈文秋及前台灣省水利局職員黃新權，至現
場勘驗及測量在卷（原審上訴卷第六十七頁），而該橋何以有致生公共危險之虞，原
判決於理由中亦詳敘「上開鋼架橋橫跨大坑溪之上，且引道部分雖埋設有二支涵管，
但仍有部分係以水泥所建造，並於橋下設有橋墩六支，以上設施均足以妨礙水流，如
夏季有瞬間之豪雨、暴雨產生，河川流量大時，足以使流水改道及縮減通水斷面，而
妨礙水流宣洩之順暢有致生公共危險之虞」，所為論斷與卷內資料相合，亦與經驗法
則、論理法則無違。至原判決理由中所引據之台灣省水利局八十五年六月二十七日八
五水政字第Ｚ○○○○○○○○○號函（同上卷第九十五、六頁），該函係指「本省
因位處亞熱帶，降雨量多，且大多集中於夏季，常有瞬間之豪雨、暴雨產生（梅雨季
節亦常有持續降雨之情事），而使河川流量大增，故行水區內任何足以妨礙水流之行
為皆有使行水區○○○○○道、溢堤或致沖毀堤岸而致生公共危險。行水區域內設置
房屋工作物及興建鐵橋等行為於河川流量大時，足以使流水改道及縮減通水斷面而妨
礙水流宣洩之順暢有致生公共危險之虞」，顯非上訴意旨第一點所指之係以同時有房
屋及鋼架橋始認足致生公共危險之虞，該上訴意旨所指自與卷內資料不合，且原判決
亦無所指之理由不備之情事。（二）、上訴人係於八十二年九月間即建造上開鋼架橋
，則台中市政府有無於之後之八十五年間在上開土地上堆置土堆等行為，顯與認定上
開鋼架橋是否足以妨礙水流，致生公共危險無關，至台灣省水利局及台中市政府就該
行水區之管理權之具體內容，更與上開認定無涉，原判決於理由內已敘明上訴人就上
開事項聲請調查並無必要，核無不合，自無上訴意旨第二點所指之違法。綜上，上開
上訴意旨無非置原判決之明白論斷於不顧，徒憑己見，漫指原判決理由不備，尚不足
據以辨認原判決就違反水利法部分，已具備違背法令之形式，其此部分之上訴違背法
律上之程式，應予駁回。至其餘上訴意旨無非就原判決認定其建造鋼架橋另涉犯竊佔
罪部分為指摘，惟上訴人所牽連之重罪即違反水利法部分上訴既為不合法，則不得上
訴第三審之竊佔輕罪部分，自亦無從適用審判不可分之原則，併為實體上審判，其就
此部分之上訴，自非合法，亦應駁回。
據上論結，應依刑事訴訟法第三百九十五條前段，判決如主文。
中      華      民      國     九十     年      六      月    二十八    日
                              最高法院刑事第二庭
                                  審判長法官  莊  來  成
                                        法官  謝  俊  雄
                                        法官  白  文  漳
                                        法官  蘇  振  堂
                                        法官  張  清  埤
      右正本證明與原本無異
                                              書  記  官
中      華      民      國     九十     年      七      月      五      日


司法院資訊處製作；財團法人民間司法改革基金會備份。
